臺北高等行政法院判決
　　　　　　　　　　　　　　　　　　 93年度訴字第03026號
　　　　　　　　　　　　　　　.
原　　　告　甲○○
被　　　告　內政部警政署入出境管理局
代　表　人　吳振吉 （局長）
訴訟代理人　乙○○
上列當事人間因臺灣地區與大陸地區人民關係條例事件，原告不
服內政部中華民國93年8月18日台內訴字第0930005742號訴願決
定，提起行政訴訟。本院判決如下：
　　主  文
原告之訴駁回。
訴訟費用由原告負擔。
　　事  實
一、事實概要：
    大陸地區人民許秋娥於92年11月24日以臺籍人員身分申請依
    兄即原告來臺定居，其子女吳燕飛、吳立治、吳立意亦隨同
    申請定居，經被告以93年2月23日境居嬌字第09320035030
    號書函復許秋娥，並副知原告略以，二、查臺灣地區與大陸
    地區人民關係條例（下稱兩岸人民關係條理）第16條修正案
    ，業經行政院於92年12月29日發布施行，同月31日生效，上
    述修正條文業已刪除臺籍人員及其眷屬得申請來臺定居之規
    定，查　臺端前於92年11月24日申請來臺定居。惟至該條文
    刪除前，均未補齊相關文件，依中央法規標準法第18條規定
    ，本案應不予許可等語。原告不服，提起訴願，亦遭駁回，
    遂向本院提起本件行政訴訟。
二、兩造聲明：
　　(一)原告聲明：
      1.訴願決定及原處分均撤銷。
      2.請求判命被告應作成准予許秋娥來臺定居之處分。
      3.訴訟費用由被告負擔。
　　(二)被告聲明：
      1.駁回原告之訴。
      2.訴訟費用由原告負擔。
三、兩造爭點：
    原告是否原處分之相對人或利害關係人而為本件之適格當事
    人？
四、兩造陳述：
　　(一)原告主張：
      1.申請人許秋娥所填具之申請書，其上詳載「身分證明號
        碼：00000000000000000」，此與申請人所附之居民證
        、戶籍證明上之內容均為相同，而「戶籍證明」係大陸
        官方出具之文件，顯為公文書具有一定之法律效力，其
        上關於許秋娥之出生年月日為1929年3月1日，故許秋娥
        申請書所戴之出生年月日1929年3月1日確屬無訛；雖朱
        家尖鎮常住戶口登記表載許秋娥出生年月日為1929年2
        月11日，但未見官方用印，且與大陸官方出具之戶籍證
        明內容有異，顯為誤繕所致，並無無法確認許秋娥為同
        一人之情。
      2.另觀申請人之申請書，詳載「母親：陳清玉」、「兄：
        甲○○、出生年月日：12.1.1、現住地址: 臺南縣永康
        市○○街114巷10號、電話及手機號碼：0000000000」
        等，亦與所附原告之年籍住址資料相同，且所載母親皆
        為「陳清玉」，彼此顯為兄妹，並無無法確認為兄妹之
        情；且本件申請人申請來臺依親之對象為原告，渠等關
        係既能確認，則被告駁回申請，自與法不合。雖許秋娥
        於申請書載其父親為「許山光」，然實為「許馬」之別
        名，此觀原告提出之戶籍資料，原告及申請人之父許馬
        ，其弟石為「許山明」，暨所附照片墓碑上列有「許山
        光、甲○○、恭立」可為明矣。
      3.許秋娥申請之時間為92年11月24日，依照當時兩岸人民
        關係條例第16條規定，申請人以臺籍人員身分申請依原
        告來臺定居等情，完全合乎法律規定，被告卻不當拖延
        ，無理要求申請人須補送文件（如血液鑑定具結書等書
        ）導致法條修正變更，進而駁回許秋娥之申請，此法條
        修正之不利益，卻令合法申請人負擔，實有違「信賴保
        護」原則。且若因被告不當審查，應予核准而未予核准
        ，致法令變更乃駁回申請，無異侵害人民合法權益，故
        被告之駁回本件申請，顯然違法不當云云。
      4.提出臺南市北區戶政事務所戶口謄本及照片等件影本為
        證。
　　(二)被告主張：
      1.依中央法規標準法第18條規定，各機關受理人民聲請許
        可案件適用法規時，除依其性質應適用行為時之法規外
        ，如在處理程序終結前，據以准許之法規有變更者，適
        用新法規，但舊法規有利於當事人，而新法規未廢除或
        禁止所聲請之事項者，適用舊法規。大陸地區人民許秋
        娥，於92年11月24日以臺籍人民之身分，申請返臺依親
        定居，其子女吳燕飛、吳立治、吳立意亦隨同申請定居
        ，被告於等候補件中，原兩岸人民關係條例第16條第2
        項第6款規定之廢止，適於同年12月31日修正施行。許
        秋娥等4人申請定居所依據之法條既不存在，被告遂依
        上開規定，對許秋娥等4人之定居申請案，為不予許可
        之處分。許秋娥縱確係日據時期出生臺南，惟在補件處
        理程序終結前，據以准許之法規既已刪除，其及子女吳
        燕飛女士、吳立治先生、吳立意先生之定居申請案，即
        應不予許可。
      2.被告受理許秋娥之定居申請後，查有下列疑點：(1)申請
        書上許秋娥父母之姓名與原告戶籍登記之父母姓名不符
        ，兄妹關係難以證明。(2)許秋娥之出生年月日，依朱家
        尖鎮常住戶口之記載為1929年2月11日，與居民身分證
        、居民證、戶籍證明記載之1929年3月1日不符，難以認
        定為同一人。
      3.被告於92年12月寄發補件通知：(1)與原告之父母姓名不
        符之說明。(2)許秋娥常住戶口出生日期不符原因之證明
        。(3)血液鑑定具結書。93年1月13日原告至被告補手寫
        說明書一紙，惟內容非補件通知所要求補正之事項，補
        件程序並未完成等語。
　　理  由
一、原告起訴時，被告之代表人為曾文昌，嗣被告代表人已變更
    為吳振吉，並由吳振吉聲明承受訴訟，有其提出之聲明承受
    訴訟狀及派令影本附卷可稽，核無不合，應予准許，合先敘
    明。
二、按訴願事件有下列情形之一者，應為不受理決定：三、訴願
    人不符合第18條之規定者；自然人、法人、非法人之團體或
    其他受行政處分之相對人及利害關係人得提起訴願，訴願法
    第77條第3款及第18條各定有明文。又所謂「利害關係人」
    ，係以具有法律上利害關係，即其權利或法律上利益因行政
    處分而直接受有損害者為限，若僅具經濟上、情感上或其他
    事實上之利害關係者，則不屬之。故因行政機關之違法行政
    處分，致權利或法律上之利益受損害之相對人及其他利害關
    係人，其提起訴願，始為合法；其提起撤銷訴訟，始得為撤
    銷訴訟適格之當事人。若對於系爭行政處分，非屬於權利或
    法律上之利益受損害之相對人或利害關係人，其提起訴願，
    訴願機關應為不受理之決定；其提起撤銷訴訟，則為當事人
    不適格者，應認其所訴之事實，在法律上為無理由，予以駁
    回。
三、本件訴外人大陸人民許秋娥於92年11月24日以臺籍人員身分
    申請依兄即原告來臺定居，其子女吳燕飛、吳立治、吳立意
    亦隨同申請定居，經被告以93年2月23日境居嬌字第
    09320035030號書函復許秋娥，並副知原告略以，二、查兩
    岸人民關係條理第16條修正案，業經行政院於92年12月29日
    發布施行，同月31日生效，上述修正條文業已刪除臺籍人員
    及其眷屬得申請來台定居之規定，查　臺端前於92年11月24
    日申請來臺定居。惟至該條文刪除前，均未補齊相關文件，
    依中央法規標準法第18條規定，本案應不予許可等語。原告
    不服，提起訴願，亦遭駁回等情，為兩造所不爭，且有原處
    分及訴願決定書等件附訴願機關卷可稽。
四、原告主張被告不當拖延，無理要求申請人須補送文件，導致
    法條修正變更，進而駁回許秋娥之申請，實有違「信賴保護
    」原則云云，惟其主張為被告所否認。被告則稱，在許秋娥
    補件處理程序終結前，據以准許之法規既已刪除，故該定居
    申請案，即應不予許可等語，資為爭議。經查，本件大陸地
    區人民在臺灣地區定居申請書之申請人為許秋娥，原處分之
    處分相對人亦為許秋娥，而依原告之主張，其為許秋娥之兄
    ，基於兄妹之情誼，核係情感上具有利害關係之人，其對於
    被告之不予許可系爭定居申請案之原處分，即非屬相對人或
    利害關係人，依據上開規定及說明，原告提起本件訴訟，即
    有當事人適格之欠缺，在法律上為無理由，應予駁回。又原
    告於本件之訴願程序，請求訴願機關撤銷不予許可許秋娥申
    請定居之原處分云云，依前開法律規定及說明，訴願機關本
    應為不受理之決定。本件訴願機關進而為實體審理，予以「
    駁回」，於法尚有未合；惟就程序保障而言，程序上應為不
    受理之決定，訴願機關以實體審理而為駁回之決定，對於原
    告並無不利；且其理由雖有不當，但依前述理由而為駁回之
    決定，亦屬「否准」原告之請求，故為訴訟經濟計，訴願機
    關之訴願決定，仍予維持，併此敘明。
據上論結，本件原告之訴，依其所述之事實，在法律上為無理由
，依行政訴訟法第98條第3項前段，判決如主文。
中　　華　　民　　國　　94　　年　  12　　月　 22  　 日
                       第五庭審判長法  官　張瓊文
                                   法  官  帥嘉寶
                                   法  官  蕭忠仁
上為正本係照原本作成。
如不服本判決，應於送達後20日內，向本院提出上訴狀並表明上
訴理由，如於本判決宣示後送達前提起上訴者，應於判決送達後
20日內補提上訴理由書（須按他造人數附繕本）。
中　　華　　民　　國　　94　　年　  12　　月　 23  　 日
    　　  　　　　　　　    　     書記官  蕭純純
